【裁判字號】    98,簡上,214
【裁判日期】    981130
【裁判案由】    回復原狀 等
【裁判全文】
臺灣高雄地方法院民事判決             98年度簡上字第214號
上  訴  人  乙○○
被上訴人    財政部國有財產局台灣南區辦事處
法定代理人  甲○○
訴訟代理人  丙○○
上列當事人間請求回復原狀等事件，上訴人對於民國97年12月30
日本院97年度雄簡字第4088號第一審判決提起上訴，本院民國98
年11月12日言詞辯論終結，判決如下：
    主  文
上訴駁回。
第二審訴訟費用由上訴人負擔。
    事實及理由
一、上訴人起訴主張：上訴人之被繼承人即訴外人陳謝設於日治
    時期起即占有坐落於高雄縣大樹鄉○○段316 、317 及317
    之1 地號土地，為中華民國所有而以被上訴人為管理機關之
    土地3 筆，並在317 之1 地號土地上搭蓋門牌號碼高雄縣大
    樹鄉○○路56號（於民國35年10月1 日設籍登記，嗣於88年
    10 月1日變更為高雄縣大樹鄉九曲村北極巷13號）之未辦理
    保存登記房屋，上訴人於出生後即與訴外人陳謝設居住於該
    處，並持續就上開3 筆土地使用收益，則依國有財產法第52
    條之2 規定，上訴人自得向被上訴人申請價購上開3 筆土地
    ，並得以於土地面積500 平方公尺以內之部分，按第1 次公
    告土地現值即新臺幣（下同）每平方公尺400 元計價之條件
    為之。惟被上訴人僅同意讓售前開317 之1 地號土地，而未
    將系該屋周圍之附屬地316 及317 等2 筆土地（以下合稱系
    爭土地）納入讓售予上訴人之範圍，然依國有財產法第52條
    之2 之文義，係授予不動產之直接使用人斟酌行使讓售請求
    權與否之權限，而非賦予被上訴人得對於已符合讓售條件之
    上訴人，再為審酌讓售與否之裁量權。上訴人既長久在前開
    土地上建屋居住，基於對該事實狀態之尊重維護，以及對人
    民合理之信賴與財產利益之保障，上訴人自得依該條之規定
    請求被上訴人讓售系爭土地，且被上訴人對此負有強制締約
    之義務。再依辦理國有財產法第52條之2 讓售案件注意事項
    第4 點之規定，系爭土地亦應在被上訴人讓售之範圍內，被
    上訴人僅讓售前開317 之1 地號土地，且預留之相鄰巷道十
    分狹窄，顯係故意以背於善良風俗之方法加損害於上訴人，
    或違反保護他人之法律致生損害於上訴人，原告自得請求回
    復原狀，為此爰依民法第184 條第1 項後段、第2 項及國有
    財產法第52條之2 之規定，請求被上訴人應按前揭讓售條件
    為上訴人向其要約之承諾，並於原審聲明：被上訴人應就上
    訴人申請讓售坐落高雄縣大樹鄉○○段316 、317 地號等2
    筆土地，面積分別為20.71 、246.88平方公尺之土地所有權
    ，面積合計267.59平方公尺，依每平方公尺400 元計價之要
    約為承諾【上訴人於原審原係聲明：被上訴人應就上訴人申
    請讓售坐落高雄縣大樹鄉○○段316 、316 之1 、317 、31
    7 之2 地號等4 筆土地，面積分別為20.71 、6.03、246.88
    及20.89 平方公尺之土地所有權，面積合計294.51平方公尺
    ，依每平方公尺400 元計價之要約為承諾，嗣經原審為上訴
    人敗訴判決，上訴人於本院98年9 月16日準備程序期日當庭
    撤回前開316 之1 、317 之2 地號部分土地之起訴（見本院
    卷第107 頁）】。
二、被上訴人則以：依國有財產法第52條之2 之立法理由及最高
    法院52年臺上字第1013號判例意旨，被上訴人就讓售前開土
    地與否尚非無權斟酌，被上訴人就土地是否讓售並不負有強
    制締約之義務；又依被上訴人於88年間勘查現場所得資料顯
    示，前開317 地號土地係由訴外人王明長、陳金德等人占用
    ，且依地政機關之複丈成果圖所示，前開316 、317 地號土
    地上尚有訴外人黃有庭之建物坐落其上，是系爭土地即不符
    併同主體建物自35年12月31日以前已供建築、居住使用至今
    之相關規定，被上訴人自未併同讓售，則被上訴人基於審查
    結果認為上訴人不符法定要件而駁回其申請，當屬審查核准
    權之正當行使，要難謂有何故意以背於善良風俗之方法加損
    害於上訴人，或違反保護他人之法律致生損害於上訴人之情
    事，是上訴人不得請求回復原狀，其訴顯無理由等語，資為
    抗辯，並聲明：上訴人之訴駁回。
三、原審經審理結果，駁回上訴人之請求，並於本院聲明：(一)原
    判決廢棄。(二)被上訴人應就上訴人申請讓售坐落高雄縣大樹
    鄉○○段316 、317 地號土地2 筆，面積分別為20.71 、24
    6.88平方公尺之土地所有權，總面積總計267.59平方公尺，
    依每平方公尺400 元計價之要約為承諾。被上訴人則於本院
    聲明：上訴駁回。
四、兩造不爭執事項：
  (一)系爭土地為國有非公用財產類之不動產，目前以被告為管理
    機關。
  (二)門牌號碼高雄縣大樹鄉○○路56號之未辦理保存登記房屋，
    於88年10月1 日變更為高雄縣大樹鄉九曲村北極巷13號，該
    房屋坐落於前開317 之1 地號土地，被上訴人業已於96年2
    月26日准予讓售予上訴人。
五、本件之爭點：
  (一)系爭土地是否自35年12月31日以前已供建築、居住使用至今
    ，上訴人申請讓售系爭土地是否符合國有財產法第52條之2
    之要件？
  (二)倘被上訴人於占有人符合國有財產法第52條之2 形式要件，
    是否仍得依實際狀況予以否准請求，即被上訴人有無強制締
    約之義務？
六、得心證之理由：
  (一)按非公用財產類之不動產，於35年12月31日以前已供建築、
    居住使用至今者，其直接使用人得於104 年1 月13日前，檢
    具有關證明文件，向財政部國有財產局或所屬分支機構申請
    讓售，經核准者，其土地面積在500 平方公尺以內部分，得
    按第1 次公告土地現值計價，國有財產法第52條之2 亦有明
    定。此觀該條文後段：「經核准者，其土地面積在500 平方
    公尺以內部分，得按第一次公告土地現值計價」之規定，並
    參以該條92年2 月6 日修正公布時之立法理由：「．．．至
    申請核准與否，主管機關仍保有決定之權利，自不待言」，
    據此，本件上訴人雖係向被上訴人申請讓售系爭國有土地，
    然核其讓售之性質，實與締結買賣契約無異，故仍有契約自
    由原則之適用。易言之，國有財產法第52條之2 規定並非課
    予主管行政機關有強制締約之義務，主管行政機關尚得本於
    其職權審核准駁讓售之申請，審判機關自不能僭越其職權，
    亦無從強令其為出賣之意思表示。是以，縱依上訴人主張其
    已符合國有財產法第52條之2 規定之申請讓售要件，然被上
    訴人既尚有審酌之餘地，非必准予承購，若被上訴人基於審
    查結果，駁回申請人之申請，乃係審查核准權之正當行使，
    即難認有何故意以背於善良風俗之方法加損害於申請人或違
    反保護他人之法律致生損害於申請人之情事（最高法院90年
    度台抗字第198 號判決參照）。
  (二)按國有財產法第52條之2 條所稱直接使用人，係指本條施行
    （89年1 月14日）前已使用，至讓售時仍繼續使用之下列各
    款之人：國有土地，其地上已有私有建築物，包括主體建物
    及併同主體建物居住使用之場所或附屬設施者，為主體建物
    所有人或實際分戶使用人，辦理國有財產法第52條之2 讓售
    案件注意事項第5 點定有明文。查系爭317 地號土地於77年
    起至94年止，係由訴外人王明長占有做農作使用等情，業據
    證人王國隆於原審具結後證述明確（見原審卷第280 頁），
    另訴外人王明長與陳金德曾於系爭土地上分別蓋有鐵皮屋、
    絲瓜棚及種植菜圃、果樹而加以占有使用乙節，有被上訴人
    於88年間前往現場勘查紀錄1 份在卷可稽（見原審卷第42
    頁），又系爭土地及前開316 之1 、317 之2 等4 筆土地，
    長久以來即為訴外人陳謝設、王明長、陳金德及陳雲清所共
    同占有之事實，業經證人王國隆於原審勘驗現場證述明確（
    見原審卷第231 頁），核與被上訴人分別於79年、88年間前
    往現場勘查之結果相符，有現場勘查記錄表2 份在卷可稽（
    見原審卷第42、45頁），又原審於96年11月26日前往現場勘
    查結果，系爭316 地號土地上面積2.08平方公尺，及系爭31
    7 地號土地上面積1.99平方公尺，現由訴外人黃有庭占用乙
    節，有高雄縣鳳山地政事務所96年12月2 日鳳地所二字第
    0960014170號函暨土地使用情形附表、複丈成果圖在卷可稽
    （見原審卷第259 至260 頁），是上訴人既非持續就系爭土
    地之整體為占有，而被上訴人對於上訴人之申請讓售是否合
    於國有財產法第52條之2 所列要件亦非無審酌之權，已如前
    述，則被上訴人以上訴人未符合國有財產法第52條之2 之申
    請要件為由，否准上訴人申請，自無不當，上訴人依國有財
    產法第52條之2 之規定請求被上訴人准予讓售系爭土地，尚
    屬無據。
  (三)上訴人固主張其母陳謝設於日治時期起即占有坐落於高雄縣
    大樹鄉○○段316 、317 及317 之1 等3 筆土地，並在317
    之1 地號土地上搭蓋門牌號碼高雄縣大樹鄉九曲村北極巷13
    號之未辦理保存登記房屋，上訴人於出生後即與訴外人陳謝
    設居住於前開房屋，並持續就上開3 筆土地使用收益乙節，
    惟被上訴人就前開土地使用情形調查後，認上訴人僅就前開
    317 之1 地號土地自35年12月31日以前已供建築、居住使用
    至今，而就該土地讓售予上訴人，並否准上訴人其餘土地讓
    售之請求，業如前述，復有繳款通知書在卷可稽（見原審卷
    第14頁），則被上訴人否准上訴人價購系爭土地之請求，係
    依國有財產法第52條之2 所賦與審酌權限之合法行使，至為
    明確，是上訴人主張被上訴人僅讓售前開317 之1 地號土地
    ，且預留之相鄰巷道十分狹窄，顯係故意以背於善良風俗之
    方法加損害於上訴人，或違反保護他人之法律致生損害於上
    訴人乙節，洵屬無據。
  (四)綜上所述，上訴人固主張其已符合國有財產法第52條之2 之
    要件，被上訴人負有強制締約義務云云，惟上訴人無法證明
    系爭土地自35年12月31日前已供建築、居住使用至今，則被
    上訴人本於其審查結果，而僅讓售前開317 之1 地號土地，
    拒絕讓售系爭土地，尚難認有何故意以背於善良風俗之方法
    加損害於上訴人，或違反保護他人之法律致生損害於上訴人
    之情事。從而，上訴人依侵權行為之法律關係，請求被上訴
    人應就上訴人申請讓售系爭土地，面積合計267.59平方公尺
    ，依每平方公尺400 元計價之要約為承諾，為無理由，應予
    駁回。原審駁回上訴人之請求，於法並無不合。上訴意旨指
    摘原判決不當，求予廢棄改判，為無理由，應予駁回。
七、兩造其餘攻擊防禦方法及未經援用之證據，經本院斟酌後，
    認為均不足以影響本判決之結果，爰不一一論述，併此敘明
    。
八、據上論結，本件上訴為無理由，依民事訴訟法第436 條之1
    第3 項、第463 條、第449 條第1 項、第78條，判決如主文
    。
中    華    民    國    98    年    11    月    30    日
                  民事第三庭   審判長法  官  朱玲瑤
                                     法  官  李嘉益
                                     法  官  洪能超
以上正本證明與原本無異。
本判決不得上訴。
中    華    民    國    98    年    11    月    30    日
                                     書記官  火秋予


司法院資訊處製作；財團法人民間司法改革基金會備份。
